臺灣板橋地方法院刑事裁定　　　　　　　96年度聲字第3779號
聲　請　人　臺灣板橋地方法院檢察署檢察官
被　　　告　曾永明
上聲請人因被告違反電子遊戲場業管理條例案件，聲請單獨宣告
沒收（96年度聲沒字第820 號），本院裁定如下：
    主  文
聲請駁回。
    理  由
一、聲請意旨略以：該署94年度偵字第725 號被告曾永明違反電
    子遊戲場業管理條例案件，業經該署檢察官於民國（下同）
    94年1 月11日以94年度偵字第725 號為不起訴處分確定。惟
    扣案之電子遊戲機共9 臺（含IC板14塊）、現金新臺幣11,4
    60元，為被告所有，分別為供其犯罪所用與因犯罪所得之物
    ，業據證人吳凱瑜、王志仁於警詢時證述在卷，爰依法聲請
    宣告沒收等語。
二、按檢察官依第253 條或第253 條之1 為不起訴或緩起訴之處
    分者，對供犯罪所用、供犯罪預備或因犯罪所得之物，以屬
    於被告者為限，得單獨聲請法院宣告沒收，刑事訴訟法第25
    9 條之1 定有明文。另按非拘束人身自由之保安處分適用裁
    判時之法律，刑法第2 條第2 項即有明定，且違禁物沒收，
    具有保安社會性質，應適用裁判時法（最高法院73年度台上
    字第6840號、86年度台上字第502 號判決意旨參照）。又違
    禁物不問屬於犯罪行為人與否，應宣告沒收，並得單獨宣告
    沒收，刑法第38條第1 項第1 款、第2 項及修正前刑法第40
    條但書分別有所規定，至所謂「違禁物」，係指法令禁止持
    有之物；而刑法第40條關於違禁物沒收之規定，於94年2 月
    2 日修正公布，並自95年7 月1 日施行，其中有關違禁物得
    單獨宣告沒收之規定，新舊法規定尚無不同，僅條項從原第
    40條但書修正更動為第40條第2 項，依前揭判決意旨，應逕
    依裁判時之法律。再，修正後刑法第40條亦一併規定「專科
    沒收之物」亦屬得單獨宣告沒收之請求事項，其立法理由係
    謂：「刑法分則或刑事特別法關於專科沒收之物，例如偽造
    之印章、印文、有價證券、信用卡、貨幣，雖非違禁物，然
    其性質究不宜任令在外流通，自有單獨宣告沒收之必要，爰
    於第2 項增訂之。」，依上開說明，修正後刑法第40條第2
    項所稱「專科沒收之物」，係指除違禁物之外，刑法分則或
    刑事特別法有特別規定應予沒收，且其性質不宜任令在外流
    通之物，合先敘明。末按刑法上之沒收為從刑，除有依法得
    單獨宣告沒收之特別規定者外，法院不得單獨為沒收之宣告
    。
三、復按，未依電子遊戲場業管理條例規定辦理營利事業登記，
    不得經營電子遊戲場業；違反者，處行為人1 年以下有期徒
    刑、拘役或科或併科新臺幣50萬元以上250 萬元以下罰金，
    同條例第15條、第22條分別定有明文，足悉上開規定所處罰
    之行為態樣，限於未經依法辦理營利事業登記，而經營電子
    遊戲場業之行為，非謂單純持有電子遊戲機之行為即構成犯
    罪，此與毒品危害防制條例、槍砲彈藥刀械管制條例對於毒
    品或特定槍砲、彈藥及刀械之單純持有行為，設有禁止並予
    處罰之規定不同，顯見電子遊戲機之性質與違禁物有間，自
    非違禁物。又，觀諸電子遊戲場業管理條例有關電子遊戲機
    沒收銷毀之規定，僅於行為人違反該條例第21條所定「電子
    遊戲場業不得設置電子遊戲場業管理條例施行前已公告查禁
    之電子遊戲機供人娛樂。」之情形，始依該條例第35條、第
    36條等規定，處負責人或行為人新台幣50萬元以上250 萬元
    以下罰鍰，並撤銷其公司或營利事業之登記或部分登記事項
    ，併將其機具沒入銷毀；至前開罰鍰及沒入，由直轄市、縣
    （市）主管機關處罰之。由上可知，縱屬電子遊戲場業管理
    條例施行前已公告查禁之電子遊戲機具，亦非單獨持有即構
    成犯罪，仍須設置該等機具供人娛樂之行為方屬違法，況違
    反上開規定者，應由行政機關將機具予以沒入銷毀，法院不
    得越權諭知沒收，益徵電子遊戲機並非違禁物。再者，依電
    子遊戲場業管理條例規定，行為人如已依法辦理電子遊戲場
    營利事業登記，經主管機關許可，自得以經營電子遊戲場業
    ，則行為人或可合法持有電子遊戲機臺，或因之取得其所有
    權，復得本於合法所有權源，將機臺出售、租借或以其他方
    式交付其他依法得經營電子遊戲場業之人而予流通之，究其
    本質，亦非屬修正後刑法第40條第2 項所稱不宜任令流通「
    專科沒收之物」，甚為明確。
四、經查：被告曾永明未經主管機關許可，自92年2 月21日起至
    同年3 月9 日止，在位於臺北縣中和市○○街62之1 號1 樓
    「鑫元禮品商行」內擅自擺設「金歡喜景品販賣機」5 臺（
    含IC板10塊）、「娃娃機（選物販賣機）」4 臺（含IC板4
    塊）等電子遊戲機而經營電子遊戲場業之行為，為臺灣板橋
    地方法院檢察署檢察官偵查後，認以：被告曾永明上開違反
    電子遊戲場業管理條例一案，係為本院93年7 月23日93年度
    簡字第3198號確定判決既判力所及，應依刑事訴訟法第252
    條第1 款規定，以94年度偵字第725 號為不起訴處分確定等
    情節，有前揭判決書、不起訴處分書各在卷足據。聲請人復
    稱上開案件查扣之電子遊戲機共9 臺（含IC板共14塊）、現
    金新臺幣11,460元，均係被告曾永明所有供其犯罪所用與因
    犯罪所得之物，有證人王志仁、吳凱瑜分別於警詢中證述明
    確等語，然而，被告曾永明所涉94年度偵字第725 號電子遊
    戲場業管理條例一案，係由檢察官依刑事訴訟法第252 條第
    1 款為不起訴處分確定，並非依該法第253 條或第253 條之
    1 作出「不起訴」或「緩起訴」之處分確定，自與刑事訴訟
    法第259 條之1 所定得單獨聲請法院宣告沒收之要件不合；
    況且，前述扣案之電子遊戲機共9 臺（含IC板14塊）、現金
    新臺幣11,460元，性質並非違禁物，亦非屬不宜任令在外流
    通之專科沒收物品，揆諸首揭說明，自不能依刑法第38條第
    1 項第1 款、第2 項、修正後第40條第2 項規定，聲請單獨
    宣告沒收。從而，本件聲請人請求就扣案之電子遊戲機9 臺
    （含IC板14塊）、現金11,460元等物單獨聲請宣告沒收，為
    無理由，應予駁回，爰裁定如主文。
中　　華　　民　　國　　96　　年　　12　　月　　27　　日
                        刑事第5 庭法　官　黎錦福
上列正本證明與原本無異。
如不服本裁定，應於裁定送達後5 日內敘明抗告理由，向本院提
出抗告狀。
                                  書記官  蔡麗春
中　　華　　民　　國　　96　　年　　12　　月　　27　　日
